臺灣臺中地方法院刑事判決　　　　　　 100年度易字第2460號
公　訴　人　臺灣臺中地方法院檢察署檢察官
被　　　告　蔡協益
上列被告因重利案件，經檢察官提起公訴（99年度偵續字第470
號、第471號），本院判決如下：
    主    文
蔡協益犯重利罪，處有期徒刑肆月，如易科罰金，以新臺幣壹仟
元折算壹日。又犯重利罪，處有期徒刑貳月，如易科罰金，以新
臺幣壹仟元折算壹日。應執行有期徒刑伍月，如易科罰金，以新
臺幣壹仟元折算壹日。
    犯罪事實
一、蔡協益基於乘他人急迫貸以金錢，而取得與原本顯不相當重
    利之犯意，於報紙刊登借款廣告，利用經濟窘迫之人急需用
    錢而無暇深思之機會，以高價計息之方式辦理貸款，從中牟
    取與原本不相當之重利，而分別為下列行為：
（一）於95年11月8日，劉珈坊因急需用錢，見上開廣告即撥打
      該則廣告所刊登電話向蔡協益洽詢借款事宜，並約定在劉
      珈坊位於臺中市南屯區住處見面（詳細地址詳卷），嗣當
      天雙方在上址見面，約定借款新臺幣（下同）50萬元（下
      稱第1筆借款），利息計算方式為每10天為1期，每期利息
      5萬5000元（週年利率為396％，計算式：55000÷500000
      ×3×12=3.96），蔡協益隨即將借款現金50萬元交予劉珈
      坊，劉珈坊則依蔡協益之要求當場簽發面額55萬5000元支
      票1張交予蔡協益，作為借款擔保。嗣於95年11月8日後至
      96年12月25日之前期間，蔡協益陸續在臺中市區向劉珈坊
      收取10期利息合計55萬元，以此方式收取與原本不相當之
      重利。
（二）於96年12月25日，劉珈坊因急需用錢，又撥打電話向蔡協
      益洽詢借款事宜，並約定在臺中市某處見面，嗣當天雙方
      在上址見面，約定借款15萬元（下稱第2筆借款），利息
      計算方式為每10天為1期，連同前揭第1筆借款本金50萬元
      ，以本金65萬元計算每期利息為7萬1500元（週年利率為
      396 ％，計算式：71500÷0000000×3×12=3.96），蔡協
      益隨即將借款現金15萬元交予劉珈坊，劉珈坊則依蔡協益
      之要求，當場簽發面額65萬5000元本票1張交予蔡協益，
      作為借款擔保。嗣於96年12月25日後至97年7月期間，蔡
      協益陸續在臺中市區向劉珈坊收取4次利息，其中2次金額
      各為7萬1500元，其餘2次金額均為4萬元至5萬元不等，以
      此方式收取與原本不相當之重利。之後，劉珈坊因不堪重
      利負擔而未再繼續繳息，且於99年6月2日報警處理，並於
      同日14時10分許帶同警方前往臺中市○區○○路四段395
      號當場查獲蔡協益，並扣得蔡協益所持有票號WG0000000
      號本票1紙、行動電話1支（內含門號0000000000號SIM卡1
      張）。
二、案經劉珈坊訴由臺中市警察局（現改制為臺中市政府警察局
    ）第二分局報告臺灣臺中地方法院檢察署檢察官偵查起訴。
    理  由
一、認定犯罪事實所憑之證據及理由：
（一）按被告以外之人於審判外之陳述，經當事人於審判程序同
      意作為證據，法院審酌該言詞陳述或書面陳述作成時之情
      況，認為適當者，亦得為證據；當事人、代理人或辯護人
      於法院調查證據時，知有第159條第1項不得為證據之情形
      ，而未於言詞辯論終結前聲明異議，視為有前項之同意，
      刑事訴訟法第159條之5定有明文。查本件認定事實所引用
      之證據方法（包括證人之證述及文書等證據），已經本院
      於審理時提示被告蔡協益，被告蔡協益並未爭執其證據能
      力（見本院101年1月3日審判筆錄），揆諸前揭說明，可
      認為同意作為證據；而本院審酌該等證據作成時之情況，
      認為適當，自具有證據能力，而得採為證據，合先敘明。
（二）訊據被告蔡協益固不否認曾貸款予被害人劉珈坊，惟矢口
      否認有何重利犯行，並辯稱：劉珈坊向伊借2筆款項，第1
      筆是95年11月8日借款55萬元，月利率2％，第2筆是96年
      12月25日借65萬元，月利率2.4％，並無重利情形云云。
（三）經查：
    1.證人即被害人劉珈坊於100年10月25日本院審理時具結證
      稱：伊看到報紙廣告欄刊登急需用錢可以與對方聯絡的內
      容，就撥打上面的電話與對方聯絡，是1位小姐接電話，
      並表示要先查伊的信用度，查完之後問伊要借多少，伊說
      要借50萬元，再來就是被告打電話跟伊聯絡，並於當天到
      伊家見面，也就是伊向被告借錢的95年11月8日那天，伊
      於當天向被告借50萬元，被告拿50萬元現金給伊，並說利
      息10天1期，以本金50萬元計算，每期利息5萬5000元，伊
      有依被告要求簽發面額55萬5000元的支票1張給被告，多
      出來的5萬5000元是第1期利息，之後伊有拿過10次現金給
      被告付利息，每次金額都是5萬5000元，有時候是伊自己
      拿給被告，也有請朋友或外傭拿給被告。另外，伊於96年
      12月25日有向被告借15萬元，被告也是拿現金給伊，被告
      說因為之前50萬元本金還沒有清償，所以連同之前借的本
      金，要簽發1張本票作擔保，伊就簽發面額65萬5000元的
      本票1張交給被告，至於利息是以本金65萬元計算，每10
      天利息7萬1500元，之後伊有付過3至4次利息給被告，每
      次都是拿現金，有時候拿7萬1500元，有時候錢不夠，就
      拿4萬元或5萬元。後來，伊於99年6月2日報案，請警方偕
      同伊去抓被告等語，並具結證稱：（就本金50萬元部分，
      在96年12月25日你還沒有向被告借15萬元前，你總共繳了
      多少利息？）大約10次，每次5萬5000元，有時候是伊自
      己交給被告，有時候是透過其他人交給被告，包括伊的朋
      友或外傭。（上開繳利息的55萬元是否由你的帳戶領出來
      的？）是從伊的臺中第二信用合作社中和分社的帳戶領出
      來的，伊都是每次提領2萬元，每次都是需要繳利息的時
      間去領錢。（就本金50萬元及15萬元這2筆借款，從96年
      12月25日起到目前為止，你總共繳了多少次利息？）3到
      4次，以65萬元本金計算，10天1期的利息是7萬1500元，
      有2次是伊自己拿給被告現金7萬1500元，其餘2次錢不夠
      ，所以都是伊自己拿給被告4萬到5萬元現金。（你拿給外
      傭的錢，是紙鈔還是零錢？）都是千元紙鈔。（就本金65
      萬元的部分，你繳過3到4次的利息，資金來源為何？）也
      是從第二信用合作社帳戶領出來，也是每次都領2萬元，
      要付利息的時候去領的。（如你剛才所述，利息5萬5000
      元至少10次，7萬1500元至少2次，4到5萬元至少2次，合
      計最多為79萬3000元，提示99年偵字第15735號卷第11頁
      證人劉珈坊99年7月20日偵訊筆錄，為何偵訊時你說陸續
      付了260多萬元的利息，與你今日所述不符，有何意見？
      ）伊當時在偵訊的時候說的金額，是有加還給被告本金50
      萬元的錢，另外在99年2月10日伊有還給被告本金15萬元
      。（上開2筆借款，其中1筆50萬元，其中1筆15萬元，你
      為何要向被告借？）因為伊急需用錢。（你和被告之間關
      於本件借款如何聯絡？）以行動電話聯絡，被告的手機一
      開始是0935開頭，之後被告的行動電話改為0000000000。
      （被告蔡協益被扣到行動電話門號0000000000，你有無撥
      打過這支電話和被告聯絡？）有。最早是0935，之後改09
      28，本件99年6月2日被警方查獲之前改成0915，詳細時間
      伊不記得了。（你在95年11月8日向被告借50萬元，就此
      筆借款，你第1次繳利息是何時？之後隔多久繳第2次利息
      ？）第1次繳利息應該在11月16日。第2次繳利息在11月25
      日。（就上開2筆借款，本金50萬元和15萬元，你最後1次
      繳利息是何時？）伊忘記了。（距離你在96年12月25日向
      被告借15萬元隔多久？）伊忘記了。（你在96年12月25日
      向被告借15萬元之後的半年內有無繳利息給被告？）應該
      沒有。（你剛剛所述以本金65萬元計算10天利息7萬1500
      元有繳過3到4次，是何時繳的？）是借15萬元之後的第1
      期有繳利息給被告，之後因為缺錢，所以請被告讓伊展期
      ，之後隔了20天伊再繳第2次的利息，之後就每期繳個幾
      萬元給被告。（如你前開所述，你是在向被告借了15萬元
      的半年內繳了3到4次的利息，是否如此？）是的。（為何
      剛剛問你借了15萬元的半年內有無繳利息，你回答「應該
      沒有」？）伊以為是借了15萬元之後隔了半年還有沒有繳
      利息，伊是在借了15萬元的半年內繳了3到4次的利息，之
      後就沒有再繳利息了。（如你前開所述，你是在96年12月
      25日向被告借15萬元，之後的半年內有陸續繳利息，所以
      你的利息只有繳到97年7月間，是否如此？）是的。（為
      何到99年6月你才去報警？）因為這期間被告一直跟伊要
      錢，伊都騙他在國外，讓被告找不到伊。（為何拖了1年
      多才去報警？）因為97年伊有還被告本金50萬元，99年2
      月伊又還本金15萬元，被告跟伊說中間有一段時間沒有繳
      息，要求伊還要再給他100萬元，伊沒有錢，所以才去報
      警。（你剛剛說你有簽1張55萬5000元的支票給被告，被
      告有無把支票還給你？）有，是伊還被告50萬元本金的時
      候，被告把這張支票還給伊，65萬5000元的本票是因為被
      告要求伊再還他100萬元，伊還不出來，所以被告不把本
      票還給伊，伊就去報警等語（見本院卷第82至87頁背面）
      ；並於101年1月3日本院審理時具結證稱：伊在95年11月
      8日向被告借款50萬元，被告係在伊位於臺中市南屯區住
      處（詳細地址詳卷，下同）把50萬元交給伊。之後，伊於
      96年12月25日向被告借15萬元，被告是在臺中市把借款交
      給伊，詳細地點伊忘記了；伊就上開2筆借款付利息給被
      告的地點，有在伊位於臺中市南屯區住處，也有跟被告約
      在臺中市區見面等語（見本院卷第112頁背面）。
    2.證人潘氏和（PHAN THI HOA）於100年5月3日偵訊時具結
      證稱：伊是越南人，來臺灣已將近6年9個月，從一開始就
      在照顧老闆娘劉珈坊的公公，他們住在一起等語；並具結
      證稱：（有無人到家裡拿錢？）有，伊都會拿去門口，老
      闆娘叫伊拿的，伊拿給他3次，來拿錢的有時候是1個，有
      時候是2個，都是男的，伊曾說伊在顧阿公，老闆娘就叫
      伊幫她拿一下。伊看過錢是1疊很厚的1000元，用橡皮筋
      綁起來，伊沒有數金額，有時候裝著，有時候沒有裝著，
      沒有裝就看到1000元的鈔票。（收錢的人有無點金額？）
      沒有。伊問他怎麼沒有數，他就說不用數。（老闆娘每次
      拿錢給妳，有無跟妳說金額？）金額都比5萬多。（那3次
      來拿錢的，都是同樣的人？）是。（為何老闆娘不自己拿
      去？）她工作忙，說如果等一下有人打電話來，伊就拿給
      他。大部分都是老闆娘等不到人，趕著出門。（是否知道
      那是什麼錢嗎？）伊不曉得。叫伊拿出去伊就拿出去。（
      有何補充？）有1次去接小孩時，伊有看到老闆娘拿錢給
      來拿錢的人，伊有問她為什麼給那個人那麼多錢，老闆娘
      沒有回答，她的事不會告訴伊這麼多等語（見臺灣臺中地
      方法院檢察署99年度偵續字第471號偵查卷第37頁及背面
      等語）。
    3.參以，警方於99年6月2日14時10分許，在臺中市○區○○
      路四段395號，扣得被告所持有票號WG0000000號本票1紙
      等情，有扣押筆錄及扣押物品目錄表各1份在卷可稽（見
      臺中市警察局第二分局中分二警偵字第0990015237號刑案
      偵查卷第12至16頁）。
    4.觀諸上開證人劉珈坊證述內容，已詳述其先後向被告借款
      2次，每次借款金額各為50萬元、15萬元，並依被告要求
      先後簽發面額55萬5000元支票、面額65萬5000元本票各1
      紙交予被告作為借款擔保，及雙方約定利息每10天為1期
      ，且陸續以現金繳付利息，有時其自行交付利息予被告，
      有時透過朋友或外傭交付利息予被告之過程，且關於其曾
      自行交付利息予被告，亦曾透過外傭交付利息予被告等情
      ，核與前開證人潘氏和證述內容，大致相符，及關於其曾
      簽發面額65萬5000元本票1張交予被告作為借款擔保乙節
      ，亦與前揭扣案之本票記載面額65萬5000元、發票人劉珈
      坊、發票日96年12月25日等情，互核一致，足見上開證人
      劉珈坊證述內容，應非虛構，當屬可信。
    5.被害人劉珈坊於95年11月8日，向被告借款50萬元，利息
      計算方式為每10天為1期，每期利息5萬5000元，依所約定
      利息換算週年利率，週年利率為396％（計算式：55000÷
      500000×3×12=3.96）；另被害人劉珈坊於96年12月25日
      ，向被告借款15萬元，利息計算方式為每10天為1期，連
      同前揭第1筆借款本金50萬元，以本金65萬元計算每期利
      息為7萬1500元，依所約定利息換算週年利率，週年利率
      為396％（計算式：71500÷0000000×3×12=3.96）。足
      見上開2筆借款之週年利率均遠超過法定最高週年利率20%
      ，及當鋪業法定最高週年利率48%（參照當鋪業法第11條
      規定），衡諸目前社會之借款習慣、金融市場動態等客觀
      標準，被告所收取之利息實與原本顯不相當。再者，被害
      人劉珈坊願負擔較銀行、民間當鋪借款利率高出甚多之利
      息而向被告借款，必有亟需款項週轉之情，則被害人劉珈
      坊顯係出於急迫不得已始向被告借款周轉，亦無疑義。
    6.綜上以析，被告確有趁他人急迫而收取與原本顯不相當之
      重利無誤。從而，本件事證明確，被告之犯行堪以認定，
      應予依法論科。
二、所犯法條及刑之酌科：
（一）核被告所為上開犯罪事實一（一）、（二）所示行為，均
      係犯刑法第344條之重利罪。
（二）按接續犯，係指以單一行為，經數個階段，持續侵害同一
      法益而言；如數行為於同時同地或密切接近之時地實施，
      侵害同一之法益，各行為之獨立性極為薄弱，依一般社會
      健全觀念，在時間差距上，難以強行分開，在刑法評價上
      ，以視為數個舉動之接續施行，合為包括之一行為予以評
      價，較為合理，為包括之一罪（最高法院70年度臺上字第
      2898號、86年度臺上字第3295號判例要旨參照）。而重利
      罪之構成要件係乘他人急迫、輕率或無經驗貸以金錢，而
      取得與原本顯不相當之重利，亦即「貸以金錢」及「取得
      與原本顯不相當之重利」，均屬重利罪之構成要件行為，
      則行為人一次貸以金錢之後，其多次收取利息之行為，應
      屬基於一重利犯意下之接續行為，應與貸以金錢之行為綜
      合視為法律上一行為，收取利息之行為係重利行為之繼續
      。查被告所為上開犯罪事實一（一）、（二）所示犯行，
      均有多次向被害人收取利息之行為，係分別於密切接近之
      時間陸續收取，且係為圖遂行收取同一筆貸款之重利目的
      ，而各基於同一重利之犯意接續而為之多次行為，所侵害
      之法益為同一，依一般社會觀念，顯係分別基於單一犯意
      接續所為，應包括評價為一行為而僅各論以接續犯之實質
      上一罪。
（三）又被告所為上開犯罪事實一（一）、（二）所示犯行，雖
      係對同一被害人所為，然每次貸款之時間不同，並相隔已
      逾1年以上，且每筆貸款之利息亦分別依各該本金而計算
      ，足見上開2次犯行可明確區分，並非密接至無法切割，
      依據客觀情狀，亦無從認為上開2次犯行係一行為之接續
      進行，自應各自獨立評價而成立數罪。是以，被告所犯上
      開2罪間，其犯意各別且行為不同，應予分論併罰之。
（四）爰審酌被告乘他人急迫，貸以金錢，且所收取之利息高達
      週年利率396％，取得與原本顯不相當之重利，對經濟較
      為弱勢民眾之日常生計產生一定程度之影響，惟念被告借
      款規模並非龐大等一切情狀，而分別量處如主文所示之刑
      及諭知易科罰金之折算標準，並定其應執行之刑，及諭知
      易科罰金之折算標準。
（五）扣案之票號WG0000000號本票1紙，係被害人劉珈坊於借款
      時，交予被告作為借款質押之用，則被告取得上開物品，
      無非充作擔保證明之用，於被害人劉珈坊還款完竣後，被
      告仍須將該充為借款質押之物品返還，難認係被告因犯罪
      所得之物，亦非被告所有（最高法院92年度臺上字第2923
      號判決意旨參照），且上開物品亦非屬違禁物，自無從宣
      告沒收。另扣案之行動電話1支（內含門號0000000000號
      SIM卡1張），固為被告所持有，參以，上開被害人劉珈坊
      證述內容亦提及於99年6月2日之前曾撥打上開行動電話門
      號與被告洽談本案借款事宜，惟考量上開行動電話非屬專
      供犯罪所用之物，爰不予宣告沒收，併此敘明。
據上論斷，應依刑事訴訟法第299條第1項前段，刑法第344條、
第41條第1項前段、第51條第5款，刑法施行法第1條之1第1項、
第2項前段，判決如主文。
本案經檢察官鄒千芝到庭執行職務。
中    華    民    國   100    年    1     月    17    日
                  刑事第五庭  法  官  賴秀雯
上正本證明與原本無異。
如不服本判決應於判決送達後十日內向本院提出上訴狀，並應敘
述上訴理由（均須按他造當事人之數附繕本）「切勿逕送上級法
院」。
告訴人或被害人如對於本判決不服者，應具備理由請求檢察官上
訴，其上訴期間之計算係以檢察官收受判決正本之日期為準。
                              書記官  劉千瑄
中    華    民    國   101    年    1     月    17    日
附錄論罪科刑法條
中華民國刑法第344條（重利罪）
乘他人急迫、輕率或無經驗貸以金錢或其他物品，而取得與原本
顯不相當之重利者，處 1 年以下有期徒刑、拘役或科或併科 1
千元以下罰金。